最高法院民事判決　　　　　　　　　　　　　　　九十三年度台上字第二一二二號
　　上　訴　人　合作金庫銀行股份有限公司
　　法定代理人　蘇金豐
　　訴訟代理人　李秋銘律師
　　被 上訴 人　甲○○
　　上　訴　人　乙○○
　　右　二　人
　　訴訟代理人　楊德海律師
右當事人間請求清償借款事件，上訴人對於中華民國九十二年五月六日臺灣高等法院
第二審判決︵九十一年度上字第七○四號︶，分別提起上訴，本院判決如下：
    主  文
原判決廢棄，發回臺灣高等法院。
    理  由
本件上訴人合作金庫銀行股份有限公司︵下稱合庫銀行︶原法定代理人梁成金已卸任
，由蘇金豐繼任，經提出財政部函聲明承受訴訟，自應准許，合先敘明。
次查上訴人合庫銀行主張：第一審共同被告陳東海於民國八十六年四月二十一日邀同
對造上訴人乙○○與被上訴人甲○○為連帶保證人，約定就陳東海對於合庫銀行之債
務於新臺幣︵下同︶六百五十萬元限額內負連帶保證責任，嗣陳東海於同年五月十三
日及十四日先後向合庫銀行借款一百五十萬元、五百萬元，八十七年六月二十二日陳
東海清償六十萬元後，就餘額五百九十萬元辦理續借一年，乙○○、甲○○並續為保
證。八十八年七月二十九日陳東海又清償六十萬元，餘欠五百三十萬元仍循例辦理續
借，並與乙○○共同簽發發票日為八十九年七月二十九日、面額五百萬元之本票及三
十萬元借據各一紙。詎屆期陳東海未為清償，利息僅繳交至八十九年六月二十九日等
情，爰依連帶保證之關係，求為命甲○○、乙○○與陳東海連帶給付五百三十萬元及
如第一審判決附表所示利息、違約金之判決。︵第一審分別判決陳東海、乙○○應給
付合庫銀行五百三十萬元及利息、違約金，而駁回合庫銀行對甲○○部分之請求。合
庫銀行及乙○○分別就其敗訴部分提起第二審上訴，陳東海敗訴部分則未據其聲明不
服，已告確定。︶
上訴人乙○○則以：八十八年間伊並未同意繼續擔保陳東海之借款債務，對造上訴人
合庫銀行提出之本票及借據，均非伊所簽名蓋章，系爭八十八年之授信申請書及授信
批覆書乃陳東海與合庫銀行片面所填載，伊無須負連帶清償之責。連帶保證書雖係伊
於八十六年間簽訂，惟本件借款係陳東海於原借款期限屆滿後，向合庫銀行申請展期
者，其性質為延期清償，縱合庫銀行確有製作轉期還舊之資料，惟其與陳東海之真意
均在延期清償，依民法第八十七條第二項規定，仍應適用隱藏之延期清償相關規定，
合庫銀行未獲伊之同意，依民法第七百五十五條規定，伊自不負保證責任等語；被上
訴人甲○○亦以：八十八年間伊未同意繼續擔保陳東海之借款債務，且伊配偶黃美珠
已向合庫銀行之承辦人林敬三表明不願續為保證，並經該承辦人告知陳東海另尋保證
人，系爭借款債務已與伊無關等語，資為抗辯。
原審維持第一審所為上訴人各自敗訴部分之判決，駁回其上訴，無非以：兩造對於陳
東海邀同乙○○、甲○○為連帶保證人，及陳東海向合庫銀行借貸前述款項之事實，
均不爭執，且有合庫銀行提出之放款帳務資料查詢單、本票、借據、連帶保證書、授
信申請書、授信批覆書為證，堪信為真實。依合庫銀行與乙○○、甲○○於八十六年
四月二十一日簽訂之連帶保證書記載，足認系爭保證契約為未定期間之最高限額保證
契約，乙○○、甲○○既自承分別於該保證契約上簽名、蓋章，自應於契約有效存在
期間所發生六百五十萬元主債務之範圍，負連帶清償責任。次按就連續發生之債務為
保證而未定有期間者，保證人得隨時通知債權人終止保證契約；保證人對於通知到達
債權人後所發生主債務人之債務，不負保證責任，民法第七百五十四條定有明文。而
民法第七百三十九條之一﹁本節所規定保證人之權利，除法律另有規定外，不得預先
拋棄﹂之規定，依民法債編施行法第三十三條，亦適用於民法修正前成立之保證契約
。系爭保證契約記載﹁保證人……在本項債務未清償前，絕不自行退保﹂等語，其約
定應屬無效，乙○○、甲○○仍得依民法第七百五十四條規定，隨時終止保證契約。
又就定有期限之債務為保證者，如債權人允許主債務人延期清償時，保證人除對於其
延期已為同意外，不負保證責任，固為民法第七百五十五條所明定。惟此乃賦與保證
人於主債務屆清償期時，衡量因其同意延期清償所承擔風險之機會。而未定期間之最
高限額保證契約，在保證人依民法第七百五十四條規定終止或有其他消滅原因以前，
主債務人所生約定範圍內之債務，不逾最高限額者，均為保證契約效力所及，故主債
務人已發生之債務，縱因清償或其他事由而消滅，該保證契約依然有效，嗣後主債務
人所生之債務，於不逾最高限額範圍內，保證人仍應負保證責任，不得執民法第七百
五十五條規定抗辯不負保證責任。系爭保證契約既為未定期間之最高限額保證契約，
則保證人於保證契約有效存在期間，就主債務人所發生特定債務之延期，倘仍在約定
之最高限額內，即無民法第七百五十五條規定之適用，故系爭保證契約約定﹁付款人
有遲延付款或請求延期時，貴庫︵即合庫銀行︶得酌情允諾，保證人決不因此主張延
期免責之抗辯﹂，尚無民法第七百三十九條之一之適用問題。陳東海於八十六年五月
十三日、十四日先後向合庫銀行借款一百五十萬元、五百萬元，依其到期後，一百五
十萬元部分，陳東海為一部清償，而就其餘額與另五百萬元，分別辦理續借二次，期
間各一年之借款。由此情形觀之，陳東海均係於借款到期之後，始再行申辦續借款項
，且前後借款期限並未連接，約定之利率亦有不同，有授信申請書、批覆書可稽。參
以合庫銀行係於八十八年七月二十九日，分別貸放三十萬元、五百萬元，並於同日以
該新貸借款清償原欠借款三十萬元、五百萬元，亦有放款償還收入傳票、放款支出傳
票足憑。堪認合庫銀行主張陳東海於八十七年及八十八年間乃借貸新債務以償還舊債
務一節，尚非無據。至乙○○及甲○○辯稱僅係原債務期限之延展等語，則不足取。
何況系爭借款不論係新借貸之債務，或原借款債務之展期，揆諸上開說明，保證人均
不得依民法第七百五十五條規定抗辯不負連帶保證之責。是乙○○就此所為抗辯，亦
無可採。甲○○於八十八年系爭借款到期前即已向陳東海表示不願繼續擔任保證人，
並委由其妻黃美珠通知合庫銀行承辦人林敬三各情，業據陳東海及證人黃美珠、林敬
三證述在卷，且甲○○未於八十八年七月二十九日陳東海辦理借款時所交付之本票及
借據上簽名，益徵甲○○所辯已由黃美珠代理向林敬三表示終止系爭保證契約，堪以
採信。又林敬三乃受僱於合庫銀行為系爭借款之承辦人，自有權代理合庫銀行受領甲
○○終止契約之意思表示，此後所發生主債務人之債務，甲○○無須負保證責任。合
庫銀行就陳東海於甲○○終止契約後之八十八年九月二十七日所借五百三十萬元，仍
依系爭保證契約請求甲○○連帶負清償責任，即屬無據。至乙○○辯稱已向陳東海表
示不續保等語，固經陳東海陳明無訛，惟最高限額保證契約之終止，其終止權之行使
應向債權人為之，乙○○僅向陳東海為終止保證之表示，對於合庫銀行尚不生終止之
效力。陳東海雖稱，曾告知林敬三，乙○○、甲○○不續保，但為林敬三所否認，且
觀之陳東海於八十八年七月二十九日為辦理借款五百三十萬元所交付之借據及本票，
其上均蓋有乙○○自認為真正之印文，陳東海既自陳已告知合庫銀行承辦人員有關乙
○○不續保之事，竟另持交蓋有乙○○印文之借據及本票以為借款之擔保，顯違常情
，是僅據陳東海所述，不足以認定其確已代理乙○○向合庫銀行表示終止系爭保證契
約。此外，乙○○復未舉證證明已向合庫銀行為終止系爭保證契約之表示，自無以不
同意續保為由，拒負連帶保證之清償責任。又系爭借據及本票，其上連帶保證人欄「
乙○○」之簽名及印文，並非乙○○所簽具捺蓋，係陳東海未經乙○○之同意而簽署
擅蓋，固為陳東海所自承，惟陳東海既確向合庫銀行借貸五百三十萬元，且乙○○與
合庫銀行之最高限額保證契約亦仍有效存在，於不逾最高限額之範圍內，仍為保證契
約效力所及。從而，合庫銀行依系爭保證契約，訴請甲○○連帶清償系爭借款及利息
、違約金為無理由，不應准許；請求乙○○給付，則有理由，應予准許等詞，為其判
斷之基礎。
惟按代理權係以法律行為授與者，其授與應向代理人或向代理人對之為代理行為之第
三人，以意思表示為之；代理人於代理權限內，以本人名義所為之意思表示，直接對
本人發生效力，民法第一百六十七條及第一百零三條第一項分別定有明文。又保證人
終止最高限額保證契約之時間點，應在系爭主債務發生之前，始能免其保證責任。查
證人黃美珠固證稱曾到合庫銀行表明甲○○不再續保云云，但似未表示係代理甲○○
為此意思表示，亦未說明係於何時前往合庫銀行為此終止保證契約之意思表示。乃原
審未詳加調查審認甲○○是否授與黃美珠代理權？黃美珠有無向合庫銀行表明代理之
旨？及黃美珠何時前往合庫銀行為終止保證契約之意思表示？遽以前揭情詞，認黃美
珠代理甲○○為終止保證契約之意思表示，甲○○就系爭借款不負保證責任，自非無
判決理由不備之違法。次查陳東海係於八十六年五月十三日、十四日先後向合庫銀行
借款一百五十萬元、五百萬元，借款期間一年，到期後，一百五十萬元部分，陳東海
為一部清償，而就其餘額與另五百萬元，分別辦理﹁續借﹂二次，期間各為一年，為
原審確定之事實，即合庫銀行承辦人林敬三及原審訴訟代理人陳俊雲亦稱係舊債務展
期清償︵原審卷第三九頁、第七三頁︶，乃原判決嗣竟認陳東海係借新償舊，以新借
債務清償舊欠債務，已不無前後矛盾之違法。又乙○○曾告知陳東海不再續保，陳東
海並向合庫銀行承辦人林敬三表達斯旨，而系爭本票及借據上乙○○之簽章，非乙○
○所親為，均經陳東海陳述明確，並為原審所是認，合庫銀行就系爭本票及借據未曾
對保，亦據證人林敬三證述在卷︵原審卷第七三頁︶。原審未查明陳東海是否代理乙
○○向合庫銀行為終止保證契約之意思表示？系爭本票及借據上「乙○○」名義之簽
章，究係何人所為？何以非由乙○○親自為之？徒以林敬三否認陳東海之陳述，及系
爭本票、借據上乙○○之印章真正，即認乙○○未終止系爭保證契約，亦屬可議。兩
造上訴論旨，分別指摘原判決於己不利部分為不當，求予廢棄，均非無理由。
據上論結，本件兩造上訴均有理由。依民事訴訟法第四百七十七條第一項、第四百七
十八條第二項，判決如主文。
中　　　華　　　民　　　國　　九十三　　年　　　十　　　月　　二十一　　日
                              最高法院民事第二庭
                                  審判長法官  蕭　亨　國
                                        法官  楊　鼎　章
                                        法官  陳　淑　敏
                                        法官  陳　重　瑜
                                        法官  謝　正　勝
      右正本證明與原本無異
                                              書  記  官
中　　　華　　　民　　　國　　九十三　　年　　 十一 　　月　　　一　　　日
                                                                        Ｖ
